【裁判字號】    91,上訴,1980
【裁判日期】    920408
【裁判案由】    搶奪
【裁判全文】
臺灣高等法院高雄分院刑事判決                  九十一年度上訴字第一九八號
    上  訴  人  台灣高雄地方法院檢察署檢察官
    被      告  乙○○
右上訴人因被告搶奪等案件，不服臺灣高雄地方法院九十一年度訴字第一三五六號中
華民國九十一年十月二十五日第一審判決（起訴案號：臺灣高雄地方法院檢察署九十
一年度偵字第四九六九號），提起上訴，本院判決如左：
    主  文
原判決關於不能安全駕駛動力交通工具而駕駛罪部分撤銷。
乙○○服用酒類，不能安全駕駛動力交通工具而駕駛，處拘役伍拾日，如易科罰金，
以參佰元折算壹日。
其他上訴駁回。
    事  實
一、乙○○前於民國八十八年間因不能安全駕駛罪案件，經原審法院簡易庭判處拘役
    十日，已於八十九年二月二十九日易科罰金執行完畢，明知服用酒類足以造成不
    能安全駕駛動力交通工具之危險，竟不知警惕，又於九十一年三月二日凌晨一時
    許，在高雄市○○路上班處所及文化中心附近林南街某啤酒屋內各飲用蔘茸酒一
    瓶及生啤酒二壺後，已達不能安全駕駛動力交通工具之狀態下，猶騎乘向友人趙
    鳳珍所借用之車牌號碼ＹＺＫ—四五一號機車，沿高雄市○○街由北向南直騎行
    駛，沿途乙○○頭暈半醉半醒，騎車更是不穩，嗣於同日凌晨二時五十分許，行
    經高雄市○○區○○街與廣東街口，因不勝酒力，視野不清楚而過於接近街旁行
    人甲○○及王馬仲，致彼此發生口角糾紛，甲○○乃撥打行動電話報警，嗣警員
    至現場後於同日凌晨四時十二分許，以酒精測試器檢測乙○○酒精濃度，其呼氣
    中之酒精濃度仍高達每公升．六三毫克（零點六三ＭＧ＼Ｌ）。
二、案經高雄市政府警察局苓雅分局報告台灣高雄地方法院檢察署檢察官偵查起訴。
    理  由
甲、撤銷部分
一、訊據被告乙○○自警詢、偵查、原審以迄本院調查審理時，均坦承於右揭時、地
    服用酒類後騎乘機車致不能安全駕駛之事實不諱，且有酒精測試表、刑法第一百
    八十五條之三案件測試觀察紀錄表、高雄市政府警察局舉發違反道路交通管理事
    件通知單各一紙在卷可稽。按刑法第一百八十五條之三規定所謂「不能安全駕駛
    」，係抽象危險犯，並不以發生具體危險為必要，對於呼氣酒精濃度已達每公升
    零點五五毫克（○．五五ＭＧ＼Ｌ）以上，肇事率為一般正常人之十倍，認為已
    達不能安全駕車之標準，此業經法務部八十八年五月十八日以法八八檢字第○○
    一六六九號函告週知，客觀上應認已不能安全駕駛動力交通工具。再查，當人飲
    酒後，若以呼氣酒精濃度測試器測得之呼氣濃度達到每公升○‧五毫克時，反應
    較慢，感覺減低，將影響駕駛；達到每公升○‧七五毫克時，思考與個性行為均
    會改變；達到每公升一‧○毫克時，步態不穩，噁心嘔吐，精神混惑不清晰；達
    到每公升一‧五毫克時，說話不清楚，感覺喪失，視力模糊；達到每公升二‧○
    毫克時，體溫與血糖均降低，肌肉控制差，甚至會導致癲癇發作；達到每公升三
    ‧五毫克時，則已經神智不清，反射減低，甚至呼吸抑制，業據行政院國軍退除
    役官兵輔導委員會臺北榮民總醫院以民國八十八年八月五日（八八）北總內字第
    二六八六八號函示明確。而被告於距與王馬仲等人衝突後逾一小時測試其酒精濃
    度仍高達○‧六三毫克，顯已足以影響騎乘機車之安全，且警員所觀察填寫之測
    試觀察紀錄表，更載明被告身上有濃厚酒味，被告於本院自承當時已酒醉，騎車
    時車身搖擺，比平常不穩定，至警局時站立不穩等情，參以被告飲酒後騎車而與
    甲○○、王馬仲發生口角衝突糾紛，更益徵被告於飲用酒類後，其思考及個性行
    為俱有所改變，且控制與反應能力均受影響，已達不能安全駕駛之情狀明確，被
    告此部分犯行堪以認定。
二、核被告所為，係犯刑法第一百八十五條之三之服用酒類不能安全駕駛動力交通工
    具而駕駛罪。原審判決以「法院不得就未經起訴之犯罪審判，刑事訴訟法第二百
    八十六條定有明文。而起訴範圍之認定，應以起訴書事實欄之記載為準，以特定
    起訴效力之客觀範圍，非以卷內事證為準，否則將使被告於訴訟上之防禦權受不
    當侵害。查本件依起訴書事實欄所載，僅敘及被告於九十一年三月二日凌晨一時
    許，酒後仍駕駛車號ＹＺＫ—四五一號機車，沿高雄市○○街由北向南行駛之事
    實，並未認定被告有任何已達不能安全駕駛動力交通工具之程度的事實。是依上
    開規定，本院之審判權效力既僅止於上開酒後駕車之事實，而不得逾越上開起訴
    範圍，為被告犯罪是否成立之認定。刑法第一百八十五條之三，以行為人達於不
    能安全駕駛動力交通工具而駕駛為要件，已如前述，本件公訴人既未認定被告有
    達於不能安全之狀態，則縱被告酒後駕車之事實確屬真實，亦與刑法第一百八十
    五條之三之構成要件不合。故此部分被告所為，應屬不罰」，而諭知被告無罪，
    固非無見。
三、按刑事審判採訴訟主義，法院不得就未經起訴之犯罪事實審判，亦即犯罪必須已
    經起訴，或為一部起訴之效力所及，而繫屬於法院，法院始得予以審判。此觀刑
    事訴訟法第二百六十八條及第二百六十七條規定自明。又同法第二百六十四條第
    二項關於起訴書程式之規定，旨在界定起訴之對象，亦即審判之客體，並兼顧被
    告行使防禦權之範圍，其中屬於絕對必要記載事項之「犯罪事實」，係指犯罪構
    成要件之具體事實。故所謂犯罪已經起訴，係指起訴書之犯罪事實欄，已就特定
    犯罪之構成要件具體事實，加以記載，並足據以與其他犯罪事實區分，始克當之
    。上開所述，涉及二項層次，應予區辨。即被告所涉犯罪是否業已起訴，若認起
    訴書並無犯罪事實之記載，縱有引用所犯法條，亦不能認為業已起訴，則本於訴
    訟主義無訴則無裁判之理論，當不能就未經起訴之範圍加以審判，否則即屬同法
    第三百七十九條第十二款所稱「未受請求之事項予以判決」之違法。申言之，案
    件須經起訴，繫屬於法院，對法院發生訴訟關係，法院始有審判之職權，審判之
    範圍應與訴之範圍互相一致。反之，若認起訴書所記載犯罪事實雖不完整，但參
    酌起訴所列事證及所引用法條等情，足認已經起訴，此時法院即應調查被告所為
    是否符合該罪名，而為有罪或無罪之判決，斷無認定未經起訴卻裁判無罪，甚或
    認定起訴範圍僅行政違規之事實而判決不罰之理，核先敘明。
四、次按刑法第一百八十五條之三之罪，係以「服用毒品、麻醉藥品、酒類或其他相
    類之物，不能安全駕駛動力交通工具而駕駛」為其構成要件。本件檢察官起訴書
    之犯罪事實欄，略稱「乙○○於民國九十一年三月二日凌晨一時許，與友飲酒，
    酒後仍駕駛機車沿高雄市○○街由北向南行駛」等詞，雖未敘及被告有何不能安
    全駕駛機車程度之具體事實，然徵以該起訴書之證據所犯法條欄內，不但詳列被
    告坦承酒後駕車之犯罪事實，並有酒精測試表可憑，復列犯有刑法第一百八十五
    條之三之罪嫌等情綜合觀之，已足以與其他犯罪事實區分。再佐以被告自警詢、
    偵查、原審以迄本院調查、審理時，對犯有此一罪行均自承在卷，原審於審理時
    亦對被告提示酒精測試表及測試觀察紀錄表，並告以要旨，被告皆表示沒有意見
    （見原審審判筆錄），並無礙於被告行使防禦權，益足認定此一罪嫌業經檢察官
    起訴無訛。本件起訴書所載犯罪事實雖有不周全之處（實例上詐欺案件之起訴書
    漏載「意圖為自己不法所有」之主觀要件，或妨害公務案件疏未載明「依法」執
    行職務，然綜合參酌起訴法條及證據，再衡以被告防禦權之保障，亦未曾因此一
    漏載，未加詳查即遽行認定為民事糾紛判決無罪或僅違反社會秩序維護法而判決
    不罰）。原判決非明確採認該罪嫌是否在起訴之列，卻折衷認為「審判權效力僅
    止於酒後駕車之事實，而不得逾越上開起訴範圍」，進而謂「公訴人既未認定被
    告有達於不能安全駕駛之狀態，縱被告確有酒後駕車，亦與構成要件不合，而屬
    不罰」，如此豈不認為公訴人係起訴交通行政違規之非犯罪事實？且亦誤用審判
    權之概念（審判權為領土主權之一作用，原則上及於我國境內所有之人，係指劃
    歸法院審判之範圍，乃對人而言，此觀刑事訴訟法第三百三條第六款規定自明，
    並非對案件而言），又既認刑法第一百八十五條之三非起訴效力所及，復就該部
    分諭知無罪，於法均有未洽。檢察官執此聲明上訴，指摘原判決此部分不當，為
    有理由，應將原判決關於被告不能安全駕駛罪部分撤銷改判。爰審酌被告罔顧交
    通安全，於服用酒類後，已達不能安全駕駛之狀態下，猶於凌晨騎乘機車於市區
    道路上，危害交通安全，並肇致與人糾紛，所生危害非輕，且前亦曾有酒後駕車
    致不能安全駕駛罪前科，雖未構成累犯，但足見不知警惕，姑念犯罪後尚知坦承
    犯行等一切情狀，量處如主文第二項所示之刑，並諭知易科罰金之折算標準，以
    資懲儆。
乙、駁回部分
一、公訴意旨略以：被告乙○○於民國九十一年三月二日凌晨一時許，酒後仍駕駛車
    號ＹＺＫ—四五一號機車，沿高雄市○○街由北向南行駛，途經該路與五權街口
    ，見告訴人甲○○手提皮包，與其友王馬仲行走於暗處，竟意圖為自己不法所有
    ，騎該機車自甲○○後方下手搶取該皮包，幸經甲○○抱緊皮包而未得手，詎乙
    ○○竟不罷手，再度騎機車靠近甲○○搶取皮包，呂女即撥打手機報警，經警到
    場查獲，始未得逞，因認被告涉犯刑法第三百二十五條第二項、第一項之搶奪未
    遂罪嫌云云。
二、按犯罪事實應依證據認定之，無證據不得推定其犯罪事實。又不能證明被告犯罪
    者，應諭知無罪之判決，刑事訴訟法第一百五十四條、第三百零一條第一項分別
    定有明文。又事實之認定，應憑證據，如未能發現相當證據，或證據不足以證明
    ，自不能以推測或擬制之方法，為裁判基礎（最高法院四十年台上字第八六號判
    例參照）。且認定犯罪事實所憑之證據，雖不以直接證據為限，間接證據亦包括
    在內，然而無論直接證據或間接證據，其為訴訟上之證明，須於通常一般之人均
    不致有所懷疑，而得確信其為真實之程度者，始得據為有罪之認定，倘其證明尚
    未達到此一程度，而有合理之懷疑存在，致無從使事實審法院得有罪之確信時，
    即應由法院為諭知被告無罪之判決（最高法院七十六年台上字第四九八六號判例
    參照）。
三、公訴人認被告涉犯右開搶奪未遂罪嫌，係以被告搶奪告訴人甲○○之皮包未得手
    等情，業據告訴人甲○○及證人王馬仲於警訊時指訴明確為其論據。被告則堅決
    否認有搶奪未遂之犯行，辯稱：「我沒有要搶告訴人皮包，當晚因酒後駕車不穩
    且車聲過大，可能引起告訴人不滿，直覺有聽到他們在罵我，才停下機車回頭找
    他理論，質問他又沒有撞或碰到他，為何要罵我，因我講話音量大聲，告訴人或
    許以為我有惡意，其同居人王馬仲才高喊我搶劫，並由告訴人報警前來，我並非
    針對告訴人，主要衝突者是王馬仲，可能當時我有作勢要打王馬仲，他們有受到
    驚嚇，才故意說我要搶劫；當時我看到他們是肩並肩在走路，如果我要出手搶告
    訴人皮包，一定要單手騎機車，這樣動作不用他們反抗，我在酒醉情況下一定會
    摔倒；我沒有帶拿小刀，當場警察有搜身，並沒有任何凶器，可能是我拿鑰匙，
    被認為小刀」等語。
四、按告訴人之告訴，本以使被告受刑事訴追為目的，故其陳述是否與事實相符，自
    應調查其他證據，以資審認，苟其所為攻擊之詞，尚有瑕疵，則在此瑕疵未予究
    明之前，即不能遽採為斷罪之基礎。本件告訴人甲○○在警詢時指訴：「我與王
    馬仲行走五權街口時，發現有一名坐在機車上，我就好害怕，當我們走過去時，
    就用雙手抱著皮包，就有一名男性歹徒騎機車從我後面用手搶奪我的皮包，因我
    用雙手緊緊抱在胸前，所以歹徒只有拉到我的手，歹徒騎機車到五權與廣東街口
    停下，四處觀望再一次騎機車過來我身旁行搶，我害怕就跑到騎樓下躲並大聲叫
    搶皮包救命，當時王馬仲就擋在我前面保護，那歹徒還是繼續騎機車搶我皮包，
    我一直跑一直打手機報案」等語。又於原審審理中證述：「被告原來騎機車停在
    路邊，我與王馬仲走路經過後，警覺的把手放在皮包前面，後來被告從後面快速
    騎過來，當時王馬仲走在前面，被告用手抓我的手臂，要抓我的皮包，但我雙臂
    護住皮包，被告才沒有搶走。被告騎到廣東街口又轉過來，好像要撞我，我就跑
    到安全島上，王馬仲問被告要幹什麼，我一直跑，聽到王馬仲喊搶劫，但沒有人
    出來，我就用手機報警。被告當時有拿一支好像刮眉毛的小刀，他停車後就拿出
    小刀與王馬仲對話，本來不知道是什麼刀，是到派出所才看到」等語（原審九十
    一年十月四日審判筆錄）。告訴人固一致指稱被告確有動手要行搶其皮包等情，
    惟其前後二次指訴被告搶奪未遂情節，關於被告騎到五權與廣東街口再次騎車返
    回，先謂騎回來告訴人身旁行搶，王馬仲擋在前面，但仍繼續騎機車搶其皮包，
    後則證稱被告又轉過來，好像要撞我，就跑到安全島上云云，已有未合；又關於
    何人喊叫搶劫救命，前稱告訴人，嗣謂王馬仲云云，亦有歧異。且告訴人雖稱被
    告當時有手持刮眉毛用小刀等語，然警察於逮獲被告現場即為保護被害人財產安
    全及贓證物之保全，而附帶搜索被告之身體、機車及四周等處，均查無任何類似
    小刀之物件，此見高雄市政府警察局苓雅分局民權路派出所搜索筆錄附警卷內可
    參。何況再經本院傳訊證人即現場處理警員王文華到庭證稱：「我們在現場沒有
    找到，也在被告機車及置物箱找，也沒有找到」等語（見本院九十二年二月十三
    日訊問筆錄），另再傳訊證人即警員陳鴻祥到庭證述：「通報時剛好在附近巡邏
    ，約一分鐘即趕到現場，當時王馬仲拿一根一公尺多長竹片與被告對峙，被告當
    時很醉呆呆的，答非所問，我們有想是酒醉造成，但被害人指證歷歷；沒有發現
    刀片，被害人當時沒有說有刀片」等語（見本院九十二年三月十日訊問筆錄），
    俱查無相關事證足資佐證告訴人所指被告確有出手或持小刀對告訴人搶奪未遂之
    事實。
五、再按證人之證述，如無瑕疵可指，而就其他方面調查，又與事實相符，其證述固
    足採為判決之基礎，惟其證據之本身尚有瑕疵，則在此瑕疵未予究明以前，遽採
    為有罪之根據，仍難謂為適法。又證人對於被告之指證，因個人之恩怨或利害關
    係，恐有不實之處，為擔保其所為不利被告陳述之真實性，應有足以令人確信其
    陳述為真實之補強證據，始能資為論罪之依據，而所謂補強證據，則指除該陳述
    本身之外，其他足資證明不利於被告陳述所指之犯罪事實確具有相當程度真實性
    之證據而言，雖其所補強者，非以犯罪事實之全部為必要，但亦須因補強證據與
    之相互利用，本於推理作用，在客觀上足以使人對該犯罪事實得確切之心證者，
    始足當之（最高法院八十八年度台上字第六七四號判決要旨參照）。證人即告
    訴人之同居人王馬仲在警詢時證稱：「歹徒再一次騎機車過來行搶甲○○財物，
    我們有大聲叫搶皮包救命，甲○○逃跑到騎樓下躲，我就順手在路樹旁拿竹片阻
    擋行搶，但歹徒還是繼續騎機車追著甲○○行搶」等語；又於原審審理中證述：
    「第一次從後面衝過來沒搶到，被告騎到前面廣東街又逆向衝回來，好像要再搶
    ，我有叫告訴人跑到路邊，被告後來將車騎到廣東街口停車後再走路過來，當時
    被告拿一支修眉毛之小刀與我相罵，他沒有伸手要搶東西，也沒有叫我拿東西出
    來，僅作勢要刺我，警察當時也有查獲那把小刀」等語（同上原審審判筆錄），
    再於本院審理時證稱：「被告出手搶我女友甲○○皮包，沒有搶到，我要呂女趕
    快閃，他騎到五權街又逆向返頭，因我叫呂女閃開，他轉回來只有我在，他看沒
    有人，又騎到廣東街口，把機車停在那裡，用走的再走過來；呂女走在我右手邊
    ，我靠外面，他從我左邊騎過去，我與呂女就分開，被告手有碰到呂女肩膀，他
    衝過去又逆向回來，來回二、三趟」云云，前後關於第二次騎機車返回有稱「繼
    續騎車追著甲○○行搶」，有稱「轉回來時只有我在，看沒有人又騎到廣東街口
    ，再走回來」云云，兩相矛盾。且證人所稱「被搶當時甲○○走在我右手邊」，
    也與告訴人所稱「王馬仲走在我前面」（見原審審判筆錄）云云不符。經本院審
    判長再次詢問證人「甲○○走裡面，你走外面，被告機車騎過去如何搶她皮包？
    」證人王馬仲答：「被告騎機車從我後面左手邊衝過去」；審判長再詢問「中間
    隔著你，被告如何搶你右側的甲○○皮包？」證人答：「他從我左邊騎過去，我
    們二個就分開了。」；審判長再問：「他從你左邊騎過去，甲○○站在你右手邊
    ，被告如何出手搶甲○○皮包？」證人答：「我與甲○○中間還有間隔一段距離
    ，他從我們中間衝過來搶。」審判長再詢明：「你剛才不是講說他機車從你左手
    邊衝過來搶？」證人答：「他是從我們中間衝過來，我們二人走得離有一大段距
    離。」其後又稱：「我約在甲○○二步後面距離」云云。證人多次所述其與告訴
    人所行走位置不一其詞，更與告訴人所指位置互有出入，甚至被告騎車來回次數
    亦所證互異，再參酌證人與被告當時有口角衝突之情形，且證詞亦有上述瑕疵，
    所證被告有搶奪犯行已難憑信。
六、證人王馬仲在原審審理時已稱：「被告後來將車騎到廣東街口停車再走路過來，
    當時被告拿一隻修眉毛的小刀與我相罵，被告沒有伸手要搶東西，也沒有叫我拿
    東西出來」等語（同上審判筆錄），又於本院審理時證稱：「憑良心講，被告回
    頭找我們時，沒有說要我們把皮包交出來的」等語，核與被告前於歷次偵審所辯
    ：「我騎車騎到五權、廣東街口聽到他們在罵我，我就把機車停在路邊，上前找
    他們理論」等語相符。又證人即警員王文華於原審亦證稱：「我們到達時已有同
    仁先到，被告的機車停在廣東街口附近，被害人是在五權街附近」等語，證人即
    警員陳鴻祥在本院調查時亦稱：「被告機車是停在廣東街與五權街的西南角，離
    雙方對峙處約五、六公尺，機車沒有發動，鑰匙已經拿起來了」等語明確，綜上
    足見被告當時確有將機車停放在廣東街口後，步行趨向告訴人及證人，且並未向
    渠等搶奪或命令交出財物無訛。衡諸一般經驗法則，縱退步言認被告有自告訴人
    後方騎車碰觸告訴人身體，然如被告確係基於搶奪犯意所為，豈有見告訴人與男
    性友人王馬仲偕手並行之情形下，仍隻身返回二度行搶之理？又若如告訴人所述
    ，被告係見四下無人始返回再度行搶，又怎會將機車停放廣東街口後再步行返回
    對罵行搶？再者，證人王馬仲當場已高喊搶劫，且叫告訴人甲○○快跑，則被告
    若真係搶奪，衡情必會追逐其搶奪對象甲○○，或因證人高呼搶劫而迅速逃離現
    場，焉有一直滯留現場與證人王馬仲對峙互罵，而留待巡邏員警前來逮捕之理？
    參酌被告當時酒醉嚴重，已如前述，且步行返回雖與證人王馬仲發生言語衝突，
    其所為應與搶奪財物之情有別。是依告訴人及證人王馬仲二人陳述之情節及上述
    事理觀之，如被告當時因酒後騎車不穩有不慎碰觸或干擾告訴人，因此導致告訴
    人或證人王馬仲心生不滿出言辱罵，被告聞之乃折返理論，致使告訴人等因而誤
    認被告係欲行搶，應屬可能。
七、據上所述，綜觀告訴人先後指訴及證人王馬仲歷次所證情節，不僅互有出入且有
    彼此矛盾之瑕疵，且渠等所述被告在酒醉狀況下行搶之動作、渠等所行走位置、
    被告返回次數與動作，及雙方爭吵對峙各節，有諸多不合理之處，尚與一般經驗
    法則有違，自難僅憑右述告訴人甲○○之指訴及證人王馬仲之證詞，遽以認定被
    告確有搶奪未遂之犯行。被告所辯上情，經調查結果，尚堪採信。是本件尚未達
於通常一般之人均不致有所懷疑，得確信其為真實之程度，而有合理性懷疑之存
    在，本院無從形成有罪之確信。此外，復查無其他確切之證據足證被告確有公訴
    人所認刑法第三百二十五條之搶奪犯罪，依右揭判例意旨，應認不能證明被告犯
    罪，則原審所為被告此部分無罪之諭知，並無不當。檢察官上訴意旨，仍執前詞
    ，指摘原判決此部分不當，經核難認有理由，應予駁回。
據上論斷，應依刑事訴訟法第三百六十九條第一項前段、第三百六十八條、第三百六
十四條、第二百九十九條第一項前段、第三百零一條第一項，刑法第一百八十五條之
三、第四十一條第一項，罰金罰鍰提高標準條例第二條，判決如主文。
本案經檢察官郭振昌到庭執行職務。
中      華      民       國      九十二     年      四     月    八     日
                              臺灣高等法院高雄分院刑事第三庭
                                  審判長法官  周賢銳
                                        法官  謝宏宗
法官  黃建榮
右正本證明與原本無異。
搶奪部分檢察官如不服本判決應於收受本判決後十日內向本院提出上訴書狀，其未敘
述上訴理由者，並得於提起上訴後十日內向本院補提理由書狀（均須按他造當事人之
人數附繕本)「切勿逕送上級法院」。
不能安全駕駛罪部分不得上訴。
                                      書記官   鄭翠芬
中      華      民       國      九十二     年      四     月    八     日
附錄本判決論罪科刑法條：
刑法第一百八十五條之三
服用毒品、麻醉藥品、酒類或其他相類之物，不能安全駕駛動力交通工具而駕駛者，
處一年以下有期徒刑、拘役或三萬元以下罰金。


司法院資訊處製作；財團法人民間司法改革基金會備份。
